【裁判字號】    95,交上訴,55
【裁判日期】    950928
【裁判案由】    公共危險等
【裁判全文】
臺灣高等法院高雄分院刑事判決        95年度交上訴字第55號
上  訴  人
即  被  告  甲○○
選任辯護人  李汶哲  律師
上列上訴人因公共危險等案件，不服臺灣高雄地方法院95年度交
訴字第42號中華民國95年5 月12日第一審判決（起訴案號：臺灣
高雄地方法院檢察署94年度偵字第25082 號），提起上訴，本院
判決如下：
    主  文
上訴駁回。
甲○○緩刑貳年。
    事實及理由
一、本案經本院審理結果，認第一審判決認事用法及量刑均無不
    當，應予維持，並引用第一審判決書記載之事實、證據及理
    由（如附件）。
二、上訴人即被告上訴意旨以本件車禍，係林政緯騎車自後追撞
    伊，伊並無過失，且碰撞後，伊曾下車，當時林政緯並未提
    及潘仁吉受傷，伊亦未看到潘仁吉，且係林政緯叫伊離開，
    伊並無逃逸意圖云云。
三、惟查，被告之過失致人於死及肇事逃逸犯行，業據證人林政
    緯及目擊證人劉峻瑋於原審證述甚詳，其中證人劉峻瑋與被
    告及證人林政緯僅為同校同學之關係，並無任何利害關係，
    顯無偏袒任何一方之必要，而且由現場跡證顯示，亦與上開
    2 位證人證述相符，足認被告確有過失。另被告肇事後雖曾
    下車，惟被害人潘仁吉既與證人林政緯同樣跌落，並躺臥在
    地，且肇事地點又無障礙物阻擋被告視線，被告豈有未見被
    害人受傷躺臥該處之理，然被告竟未對受傷嚴重之被害人施
    予任何救助，亦未留下任何聯絡資料，即逕行離去，其謂無
    肇事逃逸意圖云云，孰能置信。故原審法院以被告無照駕駛
    機車，因而致人於死，就被告之過失致死罪部分，依道路交
    通管理處罰條例第86條第1 項規定，加重其刑，而分別就過
    失致人於死部分，量處有期徒刑1 年，就肇事逃逸部分，量
    處有期徒刑10月，並定應執行有期徒刑1 年8 月，量刑堪屬
    允當。上訴意旨，猶執前詞，否認犯罪，為無理由，應予駁
    回。
四、又被告行為後，刑法第51條亦於94年1 月7 日修正公布，並
    於95年7 月1 日施行，修正前刑法第51條規定：「數罪併罰
    ，分別宣告其罪之刑，依左列各款定其應執行者：」其中第
    5 款規定：「宣告多數有期徒刑者，於各刑中之最長期以上
    ，各刑合併之刑期以下，定其刑期。但不得逾20年。」修正
    後刑法第51條第5 款規定：「宣告多數有期徒刑者，於各刑
    中之最長期以上，各刑合併之刑期以下，定其刑期。但不得
    逾30年。」，比較結果，修正後刑法並非較有利於行為人，
    依刑法第2 條第1 項前段之規定，仍應依修正前刑法，定其
    應執行之刑。
五、又按被告於行為後，刑法於94年2 月2 日修正公布，95年7
    月1 日施行，有關緩刑之規定，犯罪在新法施行前，新法施
    行後裁判，緩刑之宣告，應適用新法第74條之規定，有最高
    法院95年度第8 次刑事庭會議紀錄可考。查被告未曾受有期
    徒刑以上刑之宣告，有台灣高等法院被告前案紀錄表1 份附
    卷可稽，且於本院審理中已與告訴人達成調解，同意賠償新
    台幣150 萬元，並於95年5 月19日按期支付第一期款20萬元
    ，此有郵政國內匯款執據1 紙在卷可稽，被告經此論罪科刑
    之教訓，當知警惕，應無再犯之虞，本院認其所宣告之刑，
    以暫不執行為適當，爰併宣告緩刑2 年。
六、又本件依證人林政緯及劉峻瑋之證述，及現場跡證，已足以
    認定被告之過失行為；且被告於肇事後，確曾下車，並未立
    即逃離現場，亦經證人林政緯於原審證述在卷，故辯護人聲
    請將本案送請國立交通大學鑑定肇事責任，及聲請再傳喚證
    人林政緯，證明被告於車禍發生後，並未立即逃離現場，均
    無必要，附此敘明。
據上論斷，應依刑事訴訟法第273 條之1 第1 項、第368 條，修
正後刑法第74條第1 項第1 款，判決如主文。
本案經檢察官王登榮到庭執行職務。
中    華    民    國    95    年    9     月    28    日
                  刑事第六庭  審判長法  官  王光照
                                    法  官  張盛喜
                                    法  官  李璧君
以上正本證明與原本無異。
肇事逃逸部分如不服本判決應於收受本判決後10日內向本院提出
上訴書狀，其未敘述上訴理由者，並得於提起上訴後10日內向本
院補提理由書狀（均須按他造當事人之人數附繕本）「切勿逕送
上級法院」。
其他不得上訴。
中    華    民    國    95    年    9     月    29    日
                                    書記官  唐奇燕
附錄本件判決論罪科刑法條：
中華民國刑法第185條之4
駕駛動力交通工具肇事，致人死傷而逃逸者，處6 月以上5 年以
下有期徒刑。
中華民國刑法第276條第1項
因過失致人於死者，處2 年以下有期徒刑、拘役或2 千元以下罰
金。
附件：
臺灣高雄地方法院刑事判決              95年度交訴字第42號
公  訴  人  臺灣高雄地方法院檢察署檢察官
被      告  甲○○  男  18歲（民國○○年○月○○日生）
                    身分證統一編號：Ｚ000000000號
                    住屏東縣新園鄉○○路898巷22之1號
上列被告因公共危險等案件，經檢察官提起公訴（94年度偵字第
25082號），本院判決如下：
    主  文
甲○○因過失致人於死，處有期徒刑壹年；又駕駛動力交通工具
肇事，致人死傷而逃逸，處有期徒刑拾月；應執行有期徒刑壹年
捌月。
    事  實
一、甲○○於民國94年10月12日21時許，無照駕駛車牌號碼H7W-
    789 號重型機車，沿高雄縣大寮鄉○○○路外側快車道由北
    往南方向行駛，於同日21時20分許行近該路編號「昭寮幹47
    號」電線桿前時，應注意汽（機）車行駛於雙向2 車道時，
    如欲自快車道變換車道進入慢車道時，應讓直行車先行，並
    注意安全距離，而當時天候晴朗、夜間有照明、路面舖設柏
    油，乾燥無缺陷或障礙物、視距良好，又無其他不能注意之
    情事，甲○○僅因快車道上發生塞車狀況，欲藉道慢車道超
    車往前，竟疏未注意上開規定，逕行急遽轉入慢車道行駛，
    適有林政緯駕駛車號XQ2-709 號重型機車搭載友人潘仁吉行
    駛於其右前方慢車道上，甲○○騎乘之上開車輛即不慎擦撞
    林政緯車輛之左側車身後方，雙方人車即均倒地，林政緯之
    車輛尚向右前方滑行20餘公尺，致林政緯因此受有背部擦挫
    傷、左臀部擦挫傷、右膝擦傷、右頸部扭傷等傷害（林政緯
    受傷部分未據提出告訴），潘仁吉則受有腦部挫傷併腦水腫
    及右側硬腦膜下出血等傷害，甲○○於駕車肇事後，先向林
    政緯詢問所受傷勢如何，林政緯告知其自己傷勢還好，然友
    人潘仁吉之傷勢可能較為嚴重，甲○○明知應停留在現場為
    必要之救護措施，竟仍基於肇事逃逸之故意，即騎乘機車離
    開現場，嗣潘仁吉雖經同行友人劉克倫報警送醫急救，仍不
    幸延至93年10月13日10時許不治死亡，嗣林政緯因知甲○○
    係同校同學，乃聯絡師長循線查獲。
二、案經潘仁吉之父乙○○訴由高雄縣政府警察局林園分局報告
    臺灣高雄地方法院檢察署檢察官偵查起訴。
    理  由
一、過失致死犯行部分：
    訊據被告甲○○矢口否認有何過失致被害人潘仁吉於死犯行
    ，辯稱：案發當時伊係減速慢慢自鳳林二路之快車道變換進
    入慢車道，於進入慢車道後方遭林政緯騎乘之上開車輛自後
    追撞，伊並無過失，應係林政緯騎乘機車未注意車前狀況等
    語，經查：
  (一)被告於上開時地駕駛車牌號碼H7W- 789號重型機車，行經高
    雄縣大寮鄉○○○路「昭寮幹47號」電線桿前之外側快車道
    時，因前方有一同向行駛之拖板車欲左轉進入巷口，車尾因
    而阻塞該外側快車道，被告欲藉由慢車道超車前進，隨即變
    換車道進入慢車道，然因變換車道之行為過於急遽突然，因
    而擦撞慢車道上林政緯所駕駛之車號XQ2-709 號重型機車左
    側後方車身等情，除據證人林政緯於本院審理中證述綦詳外
    ，亦經證人即騎乘機車於林政緯後方之過路騎士劉峻瑋於本
    院審理中證述明確，且有被告所不爭執證據能力、本院依刑
    事訴訟法第159 之5 規定認有證據能力之高雄縣政府警察局
    交通警察隊製作之道路交通事故現場圖暨調查報告表(一)(二)各
    1 份、道路交通事故現場蒐證照片12幀在卷可稽。而林政緯
    搭載之友人潘仁吉遭撞擊後，乃受有腦部挫傷併腦水腫、右
    側硬腦膜下出血等傷勢，生命垂危，經送請邱綜合醫院急救
    後，延至94年10月13日10時許仍不治死亡等情，業據臺灣高
    雄地方法院檢察署檢察官督同法醫師相驗屬實，並有相驗筆
    錄、臺灣高雄地方法院檢察署相驗屍體證明書、鑑定驗斷書
    、照片、邱綜合醫院乙種診斷證明書在卷可稽。
  (二)被告雖抗辯其有減速變換進入慢車道，反遭林政緯自後追撞
    ，林政緯之證詞並不可信等語，然查：證人林政緯騎乘機車
    搭載被害人潘仁吉發生本件車禍，其駕駛行為如有不當，亦
    會構成過失責任，而有利害關係固然屬實，然本案尚有另位
    目擊證人劉峻瑋，其於本院審理時已明確證述：「（有無目
    睹案發的經過？）有，我當時是騎在慢車道，證人林政緯是
    騎在我前面，中間並無其他車輛，甲○○是騎在我左前方的
    快車道，因為甲○○的前方有一輛跟我們同向的拖板車正好
    要左轉，速度比較慢，就擋到快車道上車輛的行進，因為被
    告前面還有一輛汽車，他也被擋到了，所以被告就變換車道
    到慢車道，他並沒有作手勢或顯示變換車道的方向燈。（被
    告變換車道是否會很突然？）當時證人林政緯的車已經在被
    告車子的旁邊，被告還突然切過去，然後他們兩輛車就都倒
    地了」等語明確，其係車禍雙方當事人之同校同學，僅因單
    純路過，與車禍雙方並無親屬恩怨關係，且恰巧騎乘機車於
    被告及林政緯之後方，對於案發過程之證言，係客觀之目擊
    證人，其證言自然有較高之可信性。
  (三)再者，如係林政緯騎乘車輛自後追撞被告之車輛，依理應係
    被告車輛向前跌倒滑行，然依交通警察製作之道路交通事故
    現場圖及現場照片所載，兩車撞擊點係位於鳳林二路昭寮幹
    47號電線桿前方往南約4.4 公尺之慢車道上，而林政緯機車
    遭撞擊後乃向右前方倒地滑行，刮地痕長達20.5公尺，於刮
    地痕盡頭附近尚發現有林政緯機車之支架及被害人血跡，則
    林政緯機車遭撞擊後既係向右前方滑行，依力學原理判斷，
    顯見其當時係遭受來自機身左後方之力量撞擊，方會向右前
    方跌倒滑行，又自其機車刮地痕跡長達20餘公尺觀之，顯見
    其當時遭左後方外力撞擊之程度非輕，則此部分由現場跡證
    所呈現之案發事實，恰與證人林政緯所證：「甲○○自快車
    道變換至慢車道，他撞到我左後方車身飾板」、證人劉峻瑋
    所證：「當時證人林政緯的車已經在被告車子的旁邊，被告
    還突然切過去」等語相符，益證其等所證均與事實相符，而
    為可信，被告辯稱係遭林政緯自後追撞，顯不可採。
  (四)按「汽（機）車在雙向二車道行駛時，在快慢車道間變換車
    道時，應讓直行車先行，並注意安全距離。」道路交通安全
    規則第97條第5 款定有明文。上開規定乃屬一般駕車之基本
    禮讓安全規定，被告雖自承並未考取適當之汽機車駕駛執照
    ，然依其高職教育程度、年滿18歲之智識程度，應難推諉不
    知；又案發當時天候晴朗、夜間有照明、路面舖設柏油，乾
    燥無缺陷或障礙物、視距良好，有上開道路交通事故調查報
    告表(一)(二)在卷可稽，此外又無其他不能注意之情事，被告竟
    疏未注意變換車道時應讓直行車先行、保持安全距離，竟逕
    自急遽自快車道轉入慢車道，而撞擊證人林政緯所騎乘之機
    車，致林政緯人車倒地，所搭載之友人潘仁吉經送醫急救後
    不治死亡，其駕駛行為顯有過失，且與被害人潘仁吉之死亡
    結果具有相當之因果關係，臺灣高雄地方法院檢察署前委請
    台灣省高屏澎區車輛行車事故鑑定委員會鑑定結果，所認亦
    與本院見解相同，均認被告有上開過失，有該會高屏澎鑑字
    第950012號鑑定意見書在卷可稽（25082 號偵查卷頁5） ，
    併此敘明。
  (五)末證人林政緯駕駛機車搭載被害人潘仁吉，而屬潘仁吉之使
    用人，如林政緯對於肇事原因乃有過失，潘仁吉亦應負起與
    有過失之同一責任（民法第227 條規定參照），作為被告量
    刑輕重之參考因素。經查：林政緯亦無考領有適當之駕駛執
    照，雖亦有違交通法規之規定，然無照駕駛者如確實遵守交
    通規則，亦無過失可言，其與肇事結果並無必然之相當因果
    關係（最高法院85年台上字第797 號、79年台上字第3447號
    判決意旨參照），本件肇事原因經本院認係被告突然變換車
    道，未與後車保持安全距離所致，並非係林政緯騎乘車輛自
    後追撞被告車輛，已如前述，此外亦查無其他積極證據證明
    林政緯有何過失行為，自不得僅以其無照駕駛，即認與有過
    失；又證人林政緯與被害人潘仁吉案發當時均未佩戴安全帽
    ，雖亦據證人林政緯於警詢中坦承在卷，然未依規定戴安全
    帽，僅屬違規問題，與肇事原因無關，要難因此認被害人與
    有過失（最高法院89年台上字第1431號判決意旨參照），至
    於被害人未佩戴安全帽，對於損害之擴大（即潘仁吉之死亡
    結果）如有因果關係，此亦屬被害人家屬請求民事損害賠償
    時，被告得以抗辯減免之問題，於刑事上則均無法減免其過
    失責任。綜上所述，被告過失致死犯行，堪予認定，應依法
    論科。
二、肇事逃逸部分：
    訊據被告亦矢口否認有何肇事逃逸犯行，辯稱：車禍後伊有
    向林政緯詢問傷勢如何，林政緯答稱並無大礙，向伊道歉後
    容伊離去，並未告知尚有另1 被害人潘仁吉等語，經查：
  (一)被告肇事後詢問林政緯傷勢如何，林政緯答稱其自身之傷勢
    雖無大礙，但友人潘仁吉受傷甚為嚴重，並無允許被告離開
    現場，然被告卻趁林政緯照料潘仁吉，無暇他顧之際，即逕
    行離去等情，亦據證人林政緯於本院審理中證稱：「（肇事
    後被告有何處理及反應？）他下車走過來問我有無怎樣？我
    說我沒有怎麼樣，但我的朋友潘仁吉受傷很嚴重，他都沒有
    說什麼話就騎機車離開現場。（被告有無留下姓名及聯絡方
    式，並說會再與你們聯絡？）沒有。（被告離開現場時有無
    提及要如何處理本件車禍相關話語？）沒有。（被告要離開
    現場時你有無試圖阻止他離開？）當時我正忙著照料受傷的
    潘仁吉，等到要試圖阻止他離開時，他就已經離開了。（被
    告有否看到潘仁吉受傷躺臥在地上？）我不知道，但是我跟
    他說我朋友受傷在後面，我還有指給他看潘仁吉倒地的位置
    ，但是他沒有什麼表示就急著離開現場。」等語明確在案，
    因林政緯車輛跌倒滑行距離長達20餘公尺，及現場撞擊程度
    之劇烈，林政緯應知悉友人潘仁吉受傷甚為嚴重，而一般人
    發生車禍，如己方人士受傷較為嚴重，雖責任歸屬尚未釐清
    ，主觀上仍會希冀對方賠償負責，衡諸常情，應無任意允許
    肇事對方任意離去之理，故證人林政緯證稱其有明確告知友
    人潘仁吉受傷較為嚴重，請求被告幫忙照料等情，應與常情
    較為相符，而堪信為真實。
  (二)被告雖辯稱：伊當時沒有看到被害人潘仁吉等語，然查：案
    發後被害人潘仁吉躺臥之位置，即案發現場發現血跡之位置
    ，僅離林政緯跌落處約4 、5 公尺，亦據證人林政緯陳明在
    卷，並當庭製作相關位置圖在卷可參；又該血跡位置，如以
    拖地痕起點作為基準的話，尚僅在拖地痕起點起算之10餘公
    尺以內，有道路交通事故現場圖在卷可稽，顯見被害人潘仁
    吉遭撞擊後彈躍而出摔落地面之位置，仍在案發地點附近之
    柏油路上；而觀諸現場照片，案發現場係筆直雙向四線柏油
    馬路，前後數10公尺均無障礙物阻礙視線，而當時雖係夜晚
    ，然天氣晴朗，除有自然照明外，並有夜間照明，視距良好
    ，有道路交通事故調查報告表在卷可稽，則被告應能發現尚
    有被害人潘仁吉受傷躺臥在地甚明，被告辯稱其未發現被害
    人潘仁吉，顯與常情不符，而不足採。
  (三)被告雖辯稱伊當時有下車詢問林政緯傷勢如何等語，然查：
    刑法第185 條之4 交通肇事逃逸罪之立法目的，乃為促使駕
    駛人於肇事後，能對被害人即時救護，以減少傷亡，且惟有
    停留現場，方得協助釐清責任歸屬。本件依當時撞擊程度之
    劇烈，被告應能判斷被害人林政緯、潘仁吉亟需被告停留現
    場協助救護，並釐清相關責任歸屬，而非僅僅下車形式上詢
    問對方傷勢如何，卻無救護之真意，即可逕行離去。況本件
    證人林政緯已明確證稱：其當時雖向被告告知自己傷勢無關
    緊要，然尚有明確告知另1 友人潘仁吉受傷嚴重，並無允許
    被告離去等語在卷，顯見被告經林政緯告知後，發覺自己鑄
    下大禍，自覺心虛趁機逕行逃逸，其並無救護之真意甚明。
    綜上，被告肇事逃逸犯行，亦甚為明確，堪予認定。
三、核被告所為，係犯刑法第276 條第1 項之過失致死罪，及刑
    法第185 條之4 之致人死傷肇事逃逸罪。而刑法第185 條之
    4 之肇事致人死傷逃逸罪，係以處罰肇事後逃逸之駕駛人為
    目的，其逃逸既係在肇事行為發生後，顯屬為規避責任之另
    行起意行為，與肇事之原因行為，自應併合處罰（最高法院
    89年度台上字第2157號裁判要旨參照），故被告所犯上開2
    罪間，犯意各別，罪名互殊，應予分論併罰。又被告無照駕
    駛機車，因而致人死傷，就其過失致死罪部分，應依道路交
    通管理處罰條例第86條第1 項規定加重其刑。爰審酌被告未
    考領適當之駕駛執照駕駛車輛，已有未該，竟仍疏於遵守交
    通安全規則，駕車不慎撞擊潘仁吉致死，且於肇事後竟不知
    儘速將林政緯、潘仁吉救護送醫，擅自離去現場，惡性非輕
    ，迄今未與告訴人達成民事和解，迭至本院審理中均否認全
    部犯行，不知悔過，對被害人家屬傷害尤深等一切情狀，分
    別量處如主文所示之刑，並定其應執行刑。
據上論斷，應依刑事訴訟法第299 條第1 項前段，道路交通管理
處罰條例第86條第1 項，刑法第276 條第1 項、第185 條之4 、
第51條第5 款，判決如主文。
本案經檢察官顏漢文到庭執行職務。
中      華      民     國    95   年    5   月   12   日
                     交通法庭    審判長法  官  孫啟強
                                       法  官  卓立婷
                                       法  官  蔡川富
右正本證明與原本無異。
如不服本判決，應於判決送達後10日內，向本院提出上訴狀。
中      華      民     國    95   年    5   月   12   日
                                       書記官  林淑蓮
附錄：本判決論罪科刑法條：
中華民國刑法第185條之4
駕駛動力交通工具肇事，致人死傷而逃逸者，處6 月以上5 年以
下有期徒刑。
中華民國刑法第276條第1項
因過失致人於死者，處2 年以下有期徒刑、拘役或2 千元以下罰
金。


司法院資訊處製作；財團法人民間司法改革基金會備份。
